ACORDAO-COMPLETO-2357798

ACÓRDÃO 8182/2019 ATA 32/2019 - SEGUNDA CÂMARA

VISTOS, relatados e discutidos estes autos que tratam de aposentadorias de Angela Maria Barbosa Davis (XXX.351.844-XX) ; Clauder da Cruz Rolão (XXX.820.517-XX) ; José Lázaro da Costa (XXX.062.157-XX) e Maria Celeste Mota da Silva (XXX.842.807-XX) .
ACORDAM os ministros do Tribunal de Contas da União, reunidos em Sessão da Segunda Câmara, ante as razões expostas pelo relator e com fundamento no art. 71, inciso III, da Constituição Federal, c/c arts. 1º, inciso V, e 39, incisos I e II da Lei 8.443/1992, e art. 260 do Regimento Interno, em:
9.1. considerar legais e ordenar o registro dos atos em favor de Clauder da Cruz Rolão (XXX.820.517-XX) ; José Lázaro da Costa (XXX.062.157-XX) e Maria Celeste Mota da Silva (XXX.842.807-XX) ;
9.2. aplicar a Alessandro Magno Coutinho a multa prevista no art. 58, inciso IV, da Lei 8.443/1992, no valor de R$ 3.112,00 (três mil cento e doze reais) , atualizada monetariamente desde a data do presente acórdão até a do efetivo recolhimento, se for paga após o vencimento, na forma da legislação vigente, fixando o prazo de 15 (quinze) dias, a contar do recebimento da notificação, para que seja comprovado, perante este Tribunal, o recolhimento da quantia ao Tesouro Nacional, nos termos do art. 216 do Regimento Interno do TCU;
9.3. com fundamento no art. 26 da Lei 8.443/1992, autorizar, se requerido, o pagamento da importância devida em até 36 (trinta e seis) parcelas mensais e consecutivas, fixando o prazo de 15 (quinze) dias, a contar do recebimento da notificação, para que seja comprovado, perante este Tribunal, o recolhimento da primeira parcela, e de 30 (trinta) dias, a contar da parcela anterior, para que seja comprovado o recolhimento das demais parcelas, devendo incidir sobre cada valor mensal os devidos acréscimos legais, na forma prevista na legislação vigente, além de alertar que a falta de comprovação do recolhimento de qualquer parcela importará no vencimento antecipado do saldo devedor, nos termos do art. 217 do Regimento Interno do TCU;
9.4. com fundamento no art. 28 da Lei 8.443/1992, autorizar, desde logo, a cobrança judicial da dívida, caso não atendida a notificação;
9.5. determinar à Sefip que reitere junto ao Núcleo Estadual do Ministério da Saúde no Estado do Rio de Janeiro diligência para que sejam trazidos aos autos documentos sobre a acumulação de cargos da servidora Angela Maria Barbosa Davis, nos termos constantes da peça 1 deste processo.

Atos de concessão de aposentadoria de ex-servidores do Núcleo Estadual do Ministério da Saúde no Estado do Rio de Janeiro.

Segunda Câmara

3. Interessados: Angela Maria Barbosa Davis (XXX.351.844-XX); Clauder da Cruz Rolão (XXX.820.517-XX); José Lázaro da Costa (XXX.062.157-XX) e Maria Celeste Mota da Silva (XXX.842.807-XX).

13.1. Ministros presentes: Ana Arraes (Presidente), Augusto Nardes (Relator), Aroldo Cedraz e Raimundo Carreiro.
13.2. Ministros-Substitutos presentes: Marcos Bemquerer Costa e André Luís de Carvalho.

ACORDAO-COMPLETO-2437991

Acórdão 12588/2020 - Segunda Câmara

AUGUSTO NARDES

Tratam os autos de aposentadoria de servidores do Núcleo Estadual do Ministério da Saúde no Estado do Rio de Janeiro, submetidos à apreciação do TCU para fins de registro.
2.	O parecer do Controle Interno é pela legalidade dos atos.
3.	A instrução da unidade técnica, após a aplicação das críticas automáticas na forma estabelecida na IN 55/2007 - TCU e na Resolução 206/2007 - TCU, propõe considerar legais três atos e ilegal um ato.
4.	Divergindo, em parte, da proposta formalizada pela unidade técnica, o Ministério Público junto ao Tribunal de Contas da União lançou parecer (peça nº 28) que transcrevo com ajustes de formas que julgo pertinentes:
Trata-se da análise de quatro atos de aposentadorias concedidas pelo Núcleo Estadual do Ministério da Saúde no Estado do Rio de Janeiro.
2.	Foi informado nos atos, no campo "Dados da Concessão", que os ex-servidores acumulam outra aposentadoria (peças 21-24) . Diante disso, a Secretaria de Fiscalização de Pessoal (Sefip) realizou diligência ao órgão jurisdicionado, por meio do Ofício 1610/2018, de 11/4/2018 (peça 1) , reiterado pelo Ofício 3470/2018, de 1/8/2018 (peça 3) , solicitando os seguintes esclarecimentos:
2. Logo, são necessárias as informações que elucidem qual (is) é (são) essa (s) outra (s) aposentadoria (s) , esclarecendo, quando possível:
a) se vinculada (s) ao regime próprio ou regime geral;
b) cargo (s) exercido (s) ;
c) natureza do cargo (se técnico/científico; não técnico/científico; professor; saúde; eletivo) ;
d) data (s) de admissão;
e) data (s) de inatividade;
f) valor (es) dos proventos;
g) órgão (s) /entidade (s) ; e
h) jornada (s) de trabalho enquanto na atividade (inclusive destacando se era ou não de dedicação exclusiva) .
 (...) 
3. Ainda, é necessária a comprovação da compatibilidade de horários quando a jornada (contratual/regimental) total semanal de cargos licitamente acumuláveis ultrapassar 60h/semana, justificando se a qualidade do serviço prestado e o comprometimento do trabalho foram atendidos de forma satisfatória durante a atividade exercida no (s) órgão (s) /entidade (s) , ou seja, sem prejuízo algum.
 (...) 
3.	Embora os expedientes tenham sido efetivamente recebidos no órgão, conforme se vê nos avisos de recebimento dos Correios (peças 2 e 4) , não foi enviada resposta à diligência.
4.	Além disso, foi oportunizado o exercício das garantias constitucionais do contraditório e da ampla defesa, por meio de ofícios de oitiva enviados a todos os interessados (peças 5-8 e 16-19) , uma vez que os atos foram disponibilizados ao TCU nos anos de 2010 e 2012, portanto, há mais de cinco anos. Apenas a Sra. Angela Maria Barbosa Davis não apresentou resposta.
5.	Ao analisar os autos, a Unidade Técnica entendeu que as informações prestadas por José Lázaro da Costa (peças 9-14) , Clauder da Cruz Rolão (peça 15) , e Maria Celeste Mota da Silva (peça 20) , em resposta às oitivas realizadas, foram suficientes para concluir pela legalidade e concessão de registro dos respectivos atos de aposentadoria (respectivamente, peças 23, 22 e 24) .
6.	Em relação ao ato de Angela Maria Barbosa Davis (peça 21) , a Sefip concluiu que, como a interessada não apresentou resposta à oitiva realizada (peças 5 e 17) , e a unidade jurisdicionada não enviou resposta à diligência, o ato deve ser apreciado pela ilegalidade e negativa de registro, em razão da inexistência de informações acerca do outro vínculo da ex-servidora (peças 26-27) .
II
7.	De antemão, este representante do Ministério Público de Contas da União concorda com a Sefip em relação à proposta de legalidade e concessão dos respectivos registros dos atos de José Lázaro da Costa (peça 23) , Clauder da Cruz Rolão (peça 22) , e Maria Celeste Mota da Silva (peça 24) .
8.	No entanto, em relação ao ato de Angela Maria Barbosa Davis (peça 21) , sugerimos solução diversa daquela oferecida pela Unidade Técnica, uma vez que a interessada não pode ser prejudicada pelo não atendimento de diligência deste Tribunal perpetrada pelo gestor de pessoal do órgão de origem da ex-servidora. Ademais, considerando que o ato sob exame trata de concessão de aposentadoria no cargo de médico, a acumulação de proventos de aposentadoria declarada pelo gestor de pessoal pode ser regular, ante o previsto no inciso XVI do art. 37 da Constituição Federal, o que conduziria este Tribunal à apreciação do ato pela legalidade, já que não foram observadas outras possíveis irregularidades.
9.	Quanto ao descumprimento de diligências do TCU, os seguintes normativos são aplicáveis (Grifos inseridos) :
Lei 8.443/1992
Art. 58. O Tribunal poderá aplicar multa de Cr$ 42.000.000,00 (quarenta e dois milhões de cruzeiros) , ou valor equivalente em outra moeda que venha a ser adotada como moeda nacional, aos responsáveis por:
 (...) 
IV - não atendimento, no prazo fixado, sem causa justificada, a diligência do Relator ou a decisão do Tribunal;
Regimento Interno do TCU
Art. 268. O Tribunal poderá aplicar multa, nos termos do caput do art. 58 da Lei nº 8.443, de 1992, atualizada na forma prescrita no § 1º deste artigo, aos responsáveis por contas e atos adiante indicados, observada a seguinte gradação:
 (...) 
IV - descumprimento, no prazo fixado, sem causa justificada, à diligência determinada pelo relator, no valor compreendido entre cinco e cinquenta por cento do montante a que se refere o caput;
 (...) 
§ 3º A multa aplicada com fundamento nos incisos IV, V, VI, VII ou VIII prescinde de prévia audiência dos responsáveis, desde que a possibilidade de sua aplicação conste da comunicação do despacho ou da decisão descumprida ou do ofício de apresentação da equipe de fiscalização.
10.	Observa-se, no Ofício de diligência 1610/2018, de 11/4/2018 (peça 1) , reiterado pelo Ofício 3470/2018, de 1/8/2018 (peça 3) , que o responsável foi alertado quanto à possibilidade de aplicação da multa prevista no art. 58, inciso IV, da Lei 8.443/1992, no caso de não atendimento da diligência:
5. Informo que o Tribunal pune os responsáveis pelo não atendimento de diligências, com a multa prevista no art. 58, inciso IV, da Lei 8.443, de 16 de julho de 1992.
11.	Desse modo, como o responsável não encaminhou as informações solicitadas, sem causa justificada, a despeito de ter sido devidamente cientificado, conforme evidenciam os avisos de recebimento acostados às peças 2 e 4, propõe-se que seja aplicada a ele a multa prevista no art. 58, inciso IV, da Lei 8.443/1992, sem a necessidade de sua oitiva prévia, uma vez que a aplicação de tal sanção foi alertada nos expedientes a ele endereçados. 
12.	Tal solução foi adotada pela Primeira Câmara deste Tribunal, no âmbito do processo TC Processo 012.746/2013-4, de relatoria do Ministro Bruno Dantas, ao apreciar situação semelhante a destes autos. Na oportunidade foi prolatado o Acórdão 14.926/2018, que restou assim sumariado:
PESSOAL. APOSENTADORIA. DESCUMPRIMENTO DE DILIGÊNCIA DO TCU PELA ENTIDADE JURISDICIONADA. MULTA. REITERAÇÃO DA DILIGÊNCIA. CIÊNCIA. 1. O descumprimento injustificado de diligência do TCU é conduta reprovável que enseja a aplicação da multa prevista no art. 58, inciso IV, da Lei 8.443/1992.
13.	Além disso, cabe proposta de reiteração da diligência para que o órgão jurisdicionado envie as informações solicitadas por meio do Ofício 1610/2018, de 11/4/2018 (peça 1) , reiterado pelo Ofício 3470/2018, de 1/8/2018 (peça 3) , especificamente em relação à Sra. Angela Maria Barbosa Davis.
14.	Nesses termos, este representante do Ministério Público de Contas da União concorda com a Sefip em relação à proposta de legalidade e concessão dos respectivos registros dos atos de José Lázaro da Costa (peça 23) , Clauder da Cruz Rolão (peça 22) , e Maria Celeste Mota da Silva (peça 24) . Todavia, discorda do encaminhamento consignado pela unidade técnica no que diz respeito ao ato de concessão de aposentadoria de Angela Maria Barbosa Davis (peça 21) , pugnando por que o relator determine a reiteração da diligência objeto do Ofício 1610/2018, de 11/4/2018 (peça 1) , reiterado pelo Ofício 3470/2018, de 1/8/2018 (peça 3) , especificamente em relação à Sra. Angela Maria Barbosa Davis, tendo em vista o expendido no parágrafo 8 alhures. 
15.	Em tempo, sugerimos seja aplicada ao responsável destinatário dos Ofício 1610/2018, de 11/4/2018, (peça 1) e 3470/2018, de 1/8/2018, (peça 3) , a multa prevista no art. 58, inciso IV, da Lei 8.443/1992, sem a necessidade de sua oitiva prévia, uma vez que a aplicação de tal sanção foi alertada nos expedientes a ele endereçados, a teor do explanado nos parágrafos 9 a 12 deste parecer.
	É o relatório.

não há.

Procurador Rodrigo Medeiros de Lima.

PESSOAL. APOSENTADORIA. ACUMULAÇÃO. DILIGÊNCIA. LEGALIDADE DE TRÊS ATOS. REITERAÇÃO DE DILIGÊNCIA PARA UM DOS ATOS. MULTA DO ART. 58, INCISO IV, DA LEI 8.443/1992 AO GESTOR. DETERMINAÇÕES.

APOSENTADORIA (APOS)

Secretaria de Fiscalização de Pessoal (SEFIP).

Tratam os autos de atos de aposentadoria de servidores vinculados ao Núcleo Estadual do Ministério da Saúde no Estado do Rio de Janeiro que, após análise empreendida pela Secretaria de Fiscalização de Pessoal - Sefip, receberam proposta de encaminhamento pela legalidade e concessão dos respectivos registros por parte da mencionada unidade técnica em relação a Clauder da Cruz Rolão, Maria Celeste Mota da Silva e José Lázaro da Costa, e pela ilegalidade com recusa de registro quanto ao ato de Angela Maria Barbosa Davis. 
2.	O Parquet especializado diverge da proposta da Sefip quanto ao ato de Angela Maria Barbosa Davis. Por concordar com o parecer ofertado pela representante do Ministério Público, incorporo seus fundamentos às minhas razões de decidir.
3.	A solução proposta pela unidade técnica, com as vênias de estilo, conduziriam a um grave prejuízo para a interessada em decorrência do não atendimento de diligência pelo gestor do órgão de origem. O fato de que a interessada ocupa cargo de médico reforça, ainda mais, a possibilidade de que a acumulação questionada encontre amparo jurídico. 
4.	Os incisos XVI e XVII do art. 37 da Constituição Federal tratam da vedação à acumulação de cargos públicos e das únicas exceções em que existe essa possibilidade, como transcrevo a seguir:
XVI - é vedada a acumulação remunerada de cargos públicos, exceto, quando houver compatibilidade de horários, observado em qualquer caso o disposto no inciso XI: (Redação dada pela Emenda Constitucional nº 19, de 1998) 
a) a de dois cargos de professor; (Redação dada pela Emenda Constitucional nº 19, de 1998) 
b) a de um cargo de professor com outro técnico ou científico; (Redação dada pela Emenda Constitucional nº 19, de 1998) 
c) a de dois cargos ou empregos privativos de profissionais de saúde, com profissões regulamentadas; (Redação dada pela Emenda Constitucional nº 34, de 2001) .
XVII - a proibição de acumular estende-se a empregos e funções e abrange autarquias, fundações, empresas públicas, sociedades de economia mista, suas subsidiárias, e sociedades controladas, direta ou indiretamente, pelo poder público
5.	Sendo assim, os dados constantes dos autos não são suficientes para afirmar que a acumulação de cargos da interessada Angela Maria Barbosa Davis não encontra respaldo legal, a ponto de considerar seu ato de aposentadoria ilegal e ter o registro negado.
6.               Ressalto que, mesmo após duas diligências, o gestor Alessandro Magno Coutinho, embora devidamente alertado, não encaminhou as informações solicitadas, colocando-se em posição suscetível à aplicação de multa prevista no art. 58, inciso IV, da Lei 8.443/1992, a exemplo do decidido no TC Processo 012.746/2013-4, da relatoria do Eminente Ministro Bruno Dantas, a qual fixo no mínimo legal.
7.              Quanto aos demais atos que constituem este processo, sigo a proposta uníssona de considerá-los legais e conceder seus registros. 
                 Dessa forma, VOTO no sentido de que o Tribunal aprove o Acórdão que ora submeto à deliberação deste Colegiado.
TCU, Sala das Sessões Ministro Luciano Brandão Alves de Souza, em 10 de setembro de 2019.
Ministro JOÃO AUGUSTO RIBEIRO NARDES 
Relator